【裁判字號】    99,交上易,130
【裁判日期】    990531
【裁判案由】    過失傷害
【裁判全文】
臺灣高等法院刑事判決               99年度交上易字第130號
上  訴  人  臺灣板橋地方法院檢察署檢察官
被      告  甲○○
上列上訴人因被告過失傷害案件，不服臺灣板橋地方法院99年度
交易字第54號，中華民國99年3月23日第一審判決（起訴案號：
臺灣板橋地方法院檢察署98年度偵字第29806號），提起上訴，
本院判決如下：
    主  文
上訴駁回。
    事  實
一、甲○○於民國98年7月11日晚間9時5分許，騎乘車牌號碼823
    －BPY號普通重型機車，沿臺北縣土城市○○路○段45巷2弄
    行駛，行經土城市○○路○段45巷2弄與中央路1段45巷交岔
    路口，欲左轉進入中央路1段45巷時，理應注意汽車（包括
    機器腳踏車）行駛至交岔路口，轉彎車應讓直行車先行，以
    避免發生碰撞之危險，而依當時天候晴、光線為夜間有照明
    ，市區道路○○路面乾燥無缺陷，無障礙物且視距良好，並
    無不能注意之情事，甲○○並已自交岔路口圓形反光鏡中看
    見中央路1段45巷內有直行車輛（即佘紀明所騎乘之機車）
    往交岔路口方向行駛而來，竟疏未注意讓直行車先行，即貿
    然由中央路1段45巷2弄左轉，欲進入中央路1段45巷，適有
    佘紀明騎乘車牌號碼GKJ－973號普通重型機車，沿中央路1
    段45巷往上開交岔路口方向直行而來，亦因未注意車前狀況
    ，亦未靠右行駛，致其機車車頭與甲○○之上開機車左側發
    生碰撞，佘紀明因而人車倒地，並因而受有右橈骨閉鎖性骨
    折之傷害。甲○○於肇事後，在未被有偵查犯罪職權之機關
    或公務員知悉前，於處理員警到場處理時在場，並當場承認
    為肇事人，進而接受裁判。
二、案經佘紀明訴請臺灣板橋地方法院檢察署檢察官偵查起訴。
    理  由
一、證據能力部分：
  (一)按被告以外之人於審判外之言詞或書面陳述，除法律有規定
    者外，不得作為證據。刑事訴訟法第159條第1項定有明文。
    又被告以外之人於檢查事務官、司法警察官或司法警察調查
    中所為之陳述，與審判中不符時，其先前之陳述具有較可信
    之特別情況，且為證明犯罪事實存否所必要者，得為證據。
    刑事訴訟法第159條之2亦有明文。經查：證人即告訴人佘紀
    明於警詢、檢察事務官詢問時所為陳述，均係被告以外之人
    於審判外之陳述，證人佘紀明於本院審理中已到庭作證，其
    證述內容與其於警詢、檢察事務官詢問時所為陳述大致相符
    ，是其於審判外之警詢、檢察事務官詢問時所為陳述，依法
    自無證據能力，合先敘明。
  (二)又按被告以外之人於偵查中向檢察官所為之陳述，除顯有不
    可信之情況者外，得為證據。被告以外之人於審判外之陳述
    ，雖不符前四條之規定，而經當事人於審判程序同意作為證
    據，法院審酌該言詞陳述或書面陳述作成時之情況，認為適
    當者，亦得為證據。當事人、代理人或辯護人於法院調查證
    據時，知有第159條第1項不得為證據之情形，而未於言詞辯
    論終結前聲明異議者，視為有前項之同意。刑事訴訟法第15
    9條之1第2項、第159條之5分別定有明文。查下列引為證據
    之被告以外之人於審判外之言詞或書面陳述，其證據能力均
    經被告及檢察官於本院審理時表明沒有意見，且於言詞辯論
    終結前迄未聲明異議，依上揭規定，視為已同意具有證據能
    力，本院復審酌該陳述作成時之情況，並無違法之情事，亦
    無證明力明顯過低之情形，以之為證據並無不當，是具有證
    據能力。
二、實體部分：
（一）訊據上訴人即被告甲○○對其有轉彎車未讓直行車先行之
      過失，致生告訴人佘紀明受有上開傷勢之事實，業於原審
      及本院審理中均坦承不諱，核與證人即告訴人佘紀明於偵
      查及原審審理中證述情節大致相符，並有亞東紀念醫院98
      年7月14日乙種診斷證明書、臺北縣政府警察局土城分局
      製作之道路交通事故現場草圖、道路交通事故現場圖、道
      路交通事故調查報告表（一）、（二）、及現場道路全景
      暨車損照片共15張附卷可稽（見他字卷第6頁、偵查卷第6
      至9頁、第17至24頁）。
（二）又被告固坦承確有上開過失傷害之犯行，惟另供稱轉彎車
      固應讓直行車先行，然直行車是否得因此即不須注意轉彎
      車輛，告訴人騎乘機車時未注意該路口之反光圓鏡，致與
      被告車輛發生碰撞，告訴人之過失責任應較伊為多等語。
      經查：
    １按汽車（包括機器腳踏車）行駛時，駕駛人應注意車前狀
      況，並隨時採取必要之安全措施。又汽車（包括機器腳踏
      車）除行駛於單行道或指定行駛於左側車道外，在未劃分
      向線或分向限制線之道路，應靠右行駛。道路交通安全規
      則第94條第3項、第95條第1項前段分別定有明文。
    ２經查本件肇事地點中央路1段45巷為未劃分向線或分向限
      線之巷道，該巷道為4.2公尺寬，該巷與同巷2弄之交岔路
      口設置有兩面反光圓鏡，可反映中央路1段45巷往學成路
      、中央路二方向之車行狀態，及由中央路1段45巷2弄口左
      轉或右轉進入同路段45巷之車行狀態，有上開道路交通事
      故現場圖1紙、現場道路全景照片5張在卷可參。而證人即
      告訴人佘紀明先於偵查中證稱該路口沒有反光圓鏡等語（
      見他字卷第10頁），後於原審審理中改證稱該路口有反光
      圓鏡，惟伊當時沒有看反光圓鏡，故不知道上開中央路1
      段45巷2弄有來車等語（見原審卷第26頁背面），是告訴
      人於行經肇事地點時，未觀看交岔路口之反光圓鏡，致未
      注意車前狀況之事實，堪以認定。
    ３又被告於原審準備程序中供稱：擦撞地點從卷附照片編號
      2（見偵查卷第17頁）看起來，大概就在警車旁邊人孔蓋
      以鉛筆打星星處等語（見原審卷第14頁背面），參酌卷附
      道路交通事故現場圖所示（見偵查卷第7頁）），現場落
      土地點位置係在中央路1段45巷往學成路方向（即告訴人
      機車行向）距道路右側2.7公尺處，核與上開現場照片編
      號2所示星星記號位置大致相符，是被告所陳稱之兩車撞
      擊地點，尚非無稽，而中央路1段45巷寬為4.2公尺，則兩
      車撞擊地點既係在距道路右側2.7公尺處，顯已逾越道路
      中線，足見告訴人行經肇事地點時，係騎乘於道路中線偏
      左，而未靠右行駛一節，應堪認定。至證人即告訴人佘紀
      明雖於原審審理中證稱：撞擊地點係在道路右側，還不到
      路中間，且道路交通現場圖中「落土地點位置」與伊所想
      不同，該條45巷約6米、8米寬，伊不可能倒到左邊云云（
      見原審卷第27頁）。然查，告訴人佘紀明於原審審理中另
      證稱：相撞之後伊就倒地，之後手痛，然後就一片空白，
      機車移走時，伊在別人門前休息，伊只記得伊爬起來，人
      已經在巷子右邊的角落，能確定的是伊人在右邊，所以伊
      被撞的位置應該也在那裡前後附近等語（見原審卷第27頁
      ）；惟其於原審準備程序中另陳稱：擦撞地點大約就是在
      照片（指卷附照片編號2）中畫星星的地點，但伊不敢確
      定，因為當時伊受傷手很痛等語（見原審卷第14頁背面）
      ；是以告訴人對於兩車撞擊位置之陳述，前後並不相符。
      況告訴人於兩車發生碰撞後，其所受傷害為右橈骨閉鎖性
      骨折，固有上開診斷證明書1紙附卷可考，惟此僅足證明
      告訴人於兩車撞擊後，係向右側傾倒致受傷位置在右側橈
      骨而已，並無從據以推論兩車撞擊時之地點位置為何處，
      而告訴人自承其因撞擊後一片空白等語，係因事故發生突
      然，其因碰撞倒地受傷之疼痛，致其未能清楚辨識當時情
      狀，即非無可能，自難僅因嗣後告訴人係自道路右側爬起
      ，即推斷撞擊時之地點位置應係於該道路右側。綜上所述
      ，告訴人此部分所述，尚非可採。
    ４從而，告訴人騎乘機車行經上開肇事地點，未靠右行駛，
      又未觀看反光圓鏡而未注意車前狀況，確同有疏失。至上
      開交通事故，經送請臺灣省臺北縣區車輛行車事故鑑定委
      員會鑑定結果，固僅認告訴人駕駛普通重型機車，行經無
      號誌交岔路口，未注意車前狀況，為肇事次因，有該鑑定
      委員會98年9月29日北縣鑑字第0985181121號函暨所附之
      北縣鑑字第981121號鑑定意見書1件在卷足參，惟觀之上
      開鑑定意見書內之「一般狀況」、「肇事經過」、「肇事
      分析」及「其他」等各項所記載之內容，並無就卷附道路
      交通事故現場圖所示，現場落土地點位置係在中央路1段4
      5巷往學成路方向（即告訴人機車行向）距道路右側2.7。
      公尺處等事證予以分析說明，顯見上開肇事鑑定漏未斟酌
      此部分之情事，而依據現場落土地點位置及被告之供述等
      事證以觀，足認告訴人確亦有「未靠右行駛」之過失，是
      上開鑑定委員會之鑑定結果，尚不足以推翻告訴人亦有「
      未靠右行駛」之過失之認定，附此敘明。
（三）惟按汽車行駛至交岔路口，轉彎車應讓直行車先行，道路
      交通安全規則第102條第1項第7款定有明文。被告於原審
      準備程序及本院審理中均自承行經肇事地點時，已由該交
      岔路口之反光圓鏡看到告訴人機車的大燈，當時對方車子
      還在很遠的地方，伊判斷可以左轉，伊才左轉進去等語（
      見原審卷第14頁、本院99年5月18日審判程序筆錄第3頁）
      。是被告騎乘機車行至肇事地點，既已經由反光圓鏡看到
      告訴人騎乘機車往交岔路口方向直行而來，卻疏未注意轉
      彎車應讓直行車先行，而仍貿然左轉彎進入中央路1段45
      巷，以致與告訴人佘紀明發生碰撞，被告之駕駛行為應負
      過失罪責，至為灼然。縱告訴人騎乘機車行經肇事地點時
      ，亦有前開所述未注意車前狀況又未靠右行駛之疏失，惟
      被告並不因告訴人亦與有過失而得解免其過失犯行之成立
      。而本件車禍致使告訴人佘紀明受有右橈骨閉鎖性骨折之
      傷害，有如前述，是被告之過失犯行與告訴人所受之傷害
      結果間，具有相當因果關係。綜上，本件事證明確，被告
      犯行洵堪認定，應依法論科。
三、論罪科刑部分：
（一）按業務上過失致人於死罪之成立，除行為人係從事業務之
      人外，尚須其過失係基於業務上行為而發生，亦即其行為
      之過失係發生於執行業務中者，始足構成。若其雖係從事
      業務之人，但其過失致人於死，並非因執行其主要業務或
      其附隨業務之行為者，仍不得以本罪相繩（最高法院94年
      度臺上字第7275號判決意旨參照）。本件被告所從事之職
      業為有線電視工程師，主要工作內容為線路維修，維修時
      係駕駛公司車輛，不需騎乘機車等情，業據其於原審審理
      中自承在卷，而本件被告係於下班後，以機車作為自用交
      通工具騎乘返家途中肇事，難謂被告之過失係發生在執行
      業務中，或因執行其主要業務或其附隨業務之行為，揆諸
      上開最高法院判決說明，自難論以業務過失傷害罪，合先
      敘明。
（二）核被告所為，係犯刑法第284條第1項前段之過失傷害罪。
      又被告於肇事後，在有偵查犯罪職權之公務員查知其為犯
      人前，於處理員警到場處理時在場，並當場承認為肇事人
      ，進而接受裁判，有臺北縣政府警察局土城分局道路交通
      事故肇事人自首情形記錄表1件附卷可稽，是被告於其犯
      罪未經發覺前，向警員自承犯罪之事實，並接受裁判，核
      與自首要件相符，依刑法第62條前段規定減輕其刑。原審
      以被告罪證明確，適用刑法第284條第1項前段、第62條前
      段、第41條第1項前段，刑法施行法第1條之1等規定，並
      審酌被告騎乘機車時，轉彎車未讓直行車先行，致發生本
      件車禍事故，過失之程度非微，惟告訴人騎乘機車未注意
      車前狀況，又未靠右行駛亦同有過失，及告訴人所受上開
      傷勢之程度，被告雖於犯罪後坦承犯行，但於事故發生迄
      今未與告訴人達成和解並賠償損害等一切情狀，量處有期
      徒刑2月，並諭知如易科罰金，以新台幣1000元折算1日之
      折算標準，經核認事用法俱無不合，量刑亦屬妥適。檢察
      官依告訴人之請求提起上訴，其上訴意旨以被告迄今仍未
      實際賠償告訴人，犯後態度不佳，足見毫無悔意，而指摘
      原審對被告量刑過輕，尚難認有理由，應予駁回。
據上論斷，應依刑事訴訟法第368條，判決如主文。
本案經檢察官沈世箴到庭執行職務。
中    華    民    國    99    年    5     月    31    日
                 刑事第八法庭  審判長法  官  張傳栗
                                     法  官  陳春秋
                                     法  官  蔡光治
以上正本證明與原本無異。
不得上訴。
                                     書記官  阮桂芳
中    華    民    國    99    年    6     月    2     日
附錄：本案論罪科刑法條全文
中華民國刑法第284條
因過失傷害人者，處六月以下有期徒刑、拘役或五百元以下罰金
，致重傷者，處一年以下有期徒刑、拘役或五百元以下罰金。
從事業務之人，因業務上之過失傷害人者，處一年以下有期徒刑
、拘役或一千元以下罰金，致重傷者，處三年以下有期徒刑、拘
役或二千元以下罰金。

司法院資訊處製作；財團法人民間司法改革基金會備份。
